【裁判字號】    89,訴,914
【裁判日期】    890915
【裁判案由】    大陸人民條例等
【裁判全文】
臺灣板橋地方法院刑事判決                          八十九年度訴字第九一四號
    公  訴  人  臺灣板橋地方法院檢察署檢察官
    被      告  甲○○
    被      告  乙○○
右列被告因違反臺灣地區與大陸地區人民關係條例等案件，經檢察官提起公訴（八十
九年度偵字第四二三五號），本院判決如左：
    主  文
甲○○、乙○○共同違反不得使大陸地區人民非法進入臺灣地區之規定，甲○○處有
期徒刑陸月；乙○○處有期徒刑肆月，緩刑肆年。
    事  實
一、甲○○明知丙○為大陸地區人民，欲進入台灣地區打工賺錢，遂與乙○○基於透
    過假結婚之方式而使丙○非法進入台灣地區之犯意聯絡，由乙○○與丙○二人在
    欠缺真意、惡意串通之情形下，於民國八十八年五月二十六日，在福建省福州市
    結婚並辦理公證手續，甲○○收取丙○之人民幣八萬五千元報酬，乙○○則收取
    甲○○給付之新台幣五萬元及大陸來回機票以為對價。而乙○○、甲○○與丙○
    （已遺返，未據起訴）三人明知乙○○與丙○間之婚姻因係惡意串通，欠缺真正
    結婚之合意而為無效，仍基於共同之犯意聯絡，由乙○○、甲○○在返回臺灣地
    區後，於八十八年六月十六日，持大陸地區結婚證、大陸地區福建省福州市公證
    處證明書、財團法人海峽交流基金會證明函等文件，至臺北縣樹林市戶政事務所
    由乙○○依戶籍法辦理與丙○之結婚登記及換發配偶欄為丙○之國民身分證，使
    該戶政事務所公務員於職務上所掌之戶籍登記簿、戶口名簿、戶籍謄本等公文書
    上為不實結婚登記之記載，並在所掌換發乙○○之國民身分證配偶欄上為配偶「
    丙○」之不實登載，足以生損害於戶政機關對戶籍及身分管理之正確性。於辦妥
    結婚登記後，再由乙○○、甲○○於八十八年六月二十二日一同前往內政部警政
    署入出境管理局，由甲○○持前開使公務員登載不實之戶籍謄本，以配偶來臺探
    親名義申請丙○入境臺灣地區而行使之，並獲核准。其後丙○即於八十八年八月
    十一日以乙○○配偶身分入境臺灣地區，來臺後約一個月，即由甲○○介紹至宜
    蘭工作，而未與曾祥斌同居，嗣於八十九年二月二十日為警查獲。
二、案經臺北縣警察局樹林分局報告臺灣板橋地方法院檢察署檢察官偵查起訴。
    理  由
一、訊之被告乙○○、甲○○固不否認由甲○○介紹乙○○與大陸地區人民丙○在大
    陸地區辦理結婚登記，二人返臺後至戶政事務所由乙○○具名辦理結婚登記，並
    一同前往入出境管理局由甲○○代為辦理丙○之入臺申請等情，惟均矢口否認右
    揭犯行，辯以乙○○與丙○是真的結婚云云。經查，上開犯罪事實，業據被告乙
    ○○於警訊時自白不諱，核與證人丙○於警訊中指述一致，而丙○固因已遣返而
    無法到庭應訊，然其與被告二人並無仇隙，業經被告自承在卷（參本院八十九年
    七月十九日訊問筆錄），且丙○又係經被告二人之助始能來臺，衡情應無故為誣
    陷之理，是堪信被告乙○○前開警訊中之自白與事實相符。雖被告乙○○於偵查
    及本院審理中翻異前詞，而與被告甲○○均以前開情詞置辯，惟：被告乙○○就
    前往大陸及與大陸人民丙○認識之緣由，於八十九年六月二十八日本院審理中先
    稱：「我與吳某的父親原本都是礦工，吳某跟我說帶我去大陸找工作，去大陸之
    前並沒有說要介紹女子給我，機票是我拿壹萬多元給吳某去買的，然後我們兩人
    一起去大陸，去大陸後，有好幾天找不到工作，那天我與吳某去福州在路上走，
    因為口乾才到陳艷家中，並認識陳艷‧‧‧」，然旋又改稱：「‧‧‧陳艷是吳
    某介紹給我認識的，吳某跟我說陳艷要來臺灣，要我跟他結婚‧‧‧」（參八十
    九年六月二十八日訊問筆錄），而被告甲○○則供稱找被告乙○○一起去大陸是
    因為看他孤苦無依所以帶他去大陸，找大陸女子和他結婚照顧他云云（參偵查卷
    第二十九頁背面，及本院八十九年六月二十八日訊問筆錄），被告乙○○就此前
    後所述有極大之出入，且與被告甲○○所陳亦不相符。又就被告乙○○前往大陸
    之機票費用，被告乙○○稱係其拿新臺幣一萬多元給被告甲○○去買的云云，而
    被告甲○○則稱係伊以刷卡方式代被告乙○○墊付，迄今未還等語（參八十九年
    六月二十八日訊問筆錄），二人所供亦為相左。另被告乙○○在偵查中先後兩次
    自承為人頭，與丙○結婚被告甲○○拿新臺幣五萬元給伊（參偵查卷第二十頁、
    第二十六頁背面），與其警訊中之供述相符，惟於審理中又改稱係向被告甲○○
    所借（參本院八十九年六月二十八日訊問筆錄），前後說法不一，亦足令人生疑
    。再者證人即查獲本案之警員丁○○在本院明確證稱：「被告是我警勤區的居民
    在陳艷來台之後，他只住了一晚就不見了，我是在附近訪查鄰居、老人會發現，
    陳艷來台後就被甲○○安排到宜蘭工作，我質問被告（按指被告乙○○），被告
    也承認說他去大陸娶老婆不用花錢還有錢可以拿。」、「（被告有無坦承拿多少
    錢？）他跟我說她可以拿新台幣五萬元，而且可以去大陸玩不用花錢。」（八十
    九年七月十九日訊問筆錄），而丙○係因生活困苦，為到臺灣工作賺錢才與被告
    乙○○結婚，才與之辦理假結婚等情，已據證人丙○於警訊時陳明在卷，且丙○
    來臺未久即至宜蘭工作，此亦經被告乙○○在偵查中自承無訛（參偵查卷第二十
    頁背面），並有證人丁○○結證在卷屬實，此顯與結婚係男女以長久共同生活為
    目的相互結合之情形有異，足見被告乙○○並無與丙○真正結婚之意思，而係為
    取得被告甲○○所給付之報酬，方與丙○偽為結婚以使之以探親名義進入臺灣地
    區工作，是以被告二人所為前開辯解，顯屬事後圖卸之詞，無足採信。此外，復
    有中華民國臺灣地區旅行證影本乙份、本國人入出境詳細資料報表乙份、臺北縣
    樹林市戶政事務所八十九年七月七日八九北縣樹戶字第五七五二號函附結婚登記
    申請書影本乙份、戶籍謄本乙份、大陸地區福建省福州市公證處公證書影本乙份
    、財團法人海峽交流基金會證明函影本乙份、結婚證影本乙份，及內政部警政署
    入出境管理局八十九年六月二十二日八九境信昌字第四二四二三號函附出入境紀
    錄乙份、普通護照入出境許可申請書影本乙份、大陸地區人民進入臺灣地區旅行
    證申請書影本乙份、大陸地區人民進入臺灣地區保證書影本乙份、戶籍謄本影本
    乙份、委託書影本乙份等附卷可資憑佐；另被告曾祥斌於八十八年六月十六日至
    臺北縣樹林市戶政事務所辦理與丙○之結婚登記時，尚申請換發背面填載有配偶
    為「丙○」之國民身分證，此據被告坦認不諱，並經本院當庭勘驗其國民身分證
    所載內容屬實（參本院八十九年七月十九日訊問筆錄）。綜上所述，本件事證明
    確，被告二人之犯行均堪予認定。
二、按臺灣地區人民與大陸地區人民結婚之方式及其他要件，依行為地之規定，臺灣
    地區與大陸地區人民關係條例第五十二條第一項定有明文。而大陸地區現施行之
    中華人民共和國民法通則第五十八條第一項第四款規定：惡意串通，損害國家、
    集體或第三人利益之行為無效。查被告乙○○係在臺灣地區設有戶籍之臺灣地區
    人民，丙○為大陸地區人民，其二人在大陸地區福建省結婚，依上開規定其結婚
    之要件須依行為地即大陸地區之法律定之，而其二人雖曾於福建省福州市民政局
    辦理結婚登記，實則彼等並無結婚之合意，而係出於與被告甲○○之共謀，其目
    的在於使與丙○得以申請來臺，已如前所述，是被告乙○○與丙○間結婚之行為
    ，顯係惡意串通之行為，揆諸大陸地區上開法律規定，應屬無效。再按大陸地區
    人民非經主管機關許可，不得進入臺灣地區，臺灣地區與大陸地區人民關係條例
    第十條第一項定有明文，而大陸地區人民，其父母、配偶或子女在臺灣地區設有
    戶籍者，得申請進入臺灣探親，大陸地區人民進入臺灣地區許可辯法第三條第一
    項第三款亦規定甚明，被告乙○○、甲○○係為達到使大陸人民丙○得依上開規
    定入境臺灣地區之目的，由被告乙○○與丙○虛偽辦理結婚，並此為由申請來臺
    ，非但其結婚無效，且其等係以徒具外觀合法形式之結婚，藉以規避對大陸地區
    人民進入臺灣地區之管制，自仍屬非法之方式。又被告等以虛偽不實之結婚事項
    使戶政事務所公務員於所掌之戶籍登記簿、戶口名簿、戶籍謄本等公文書上為不
    實之記載，自足生損害於戶政機關對戶籍及身分管理之正確性。核被告二人所為
    ，均係犯刑法第二百十六條、第二百十四條之行使使公務員登載不實文書罪，又
    其等使大陸地區人民非法進入臺灣地區，違反臺灣地區與大陸地區人民關係條例
    第十五條第一款之規定，應依同條例第七十九條第一項之罪論科。被告二人就使
    大陸人民非法進入臺灣地區之犯行，有犯意聯絡與行為分擔，為共同正犯。被告
    二人與丙○間，就行使使公務員登載不實之犯行亦有犯意聯絡與行為分擔，而為
    共同正犯。又其等先又所犯使公務員登載不實之低度行為，為行使之高度行為所
    吸收，不另論罪。被告二人所犯上開二罪間，有方法與結果之牽連犯關係，依刑
    法第五十五條之規定，應從較重之臺灣地區與大陸地區人民關係條例第七十九條
    第一項之罪論處。公訴意旨雖未敘及使戶政事務所公務員登載不實並進而行使之
    事實，惟此與起訴之使大陸人民以非法方式進入臺灣地區部分，有牽連犯之裁判
    上一罪關係，自為起訴之效力所及，本院應併予審理。爰審酌被告二人犯罪之動
    機、目的、手段、所造成臺灣地區對大陸地區人民入境管理之危害、被告甲○○
    係本件犯行之主謀，惡性較被告曾祥斌為重等一切情狀，分別量處如主文所示之
    刑，以示儆懲。又被告乙○○前未曾受有期徒刑以上刑之宣告，此有臺灣高等法
    院檢察署刑案紀錄簡覆表在卷足按，其因一時貪圖小利，短於思慮致罹本件犯行
    ，且其現為六十七歲，年事已高，經此次起訴審判後，當能知所警惕，信無再犯
    之虞，爰併宣告緩刑四年，以啟自新。
三、公訴意旨尚以被告二人明知乙○○與丙○間之婚姻因欠缺真正之結婚合意而為無
    效，竟仍基於共同之犯意聯絡，由乙○○持大陸地區所製作之中華人民共和國結
    婚證，填具「大陸地區人民進入台灣地區旅行證申請書」，向內政部警政署入出
    境管理局以配偶來台探親為由申請丙○入境台灣地區，致使內政部警政署入出境
    管理局該管公務員不知有誤，而於上開旅行證申請書之公文書上記載二人結婚之
    不實事項，進而於發給丙○之八八入出字第三三０五八○七三號「中華民國台灣
    地區旅行證」上為不實事由之記載，使丙○得以非法入境並停留於台灣地區，足
    生損害於入出境管理局對申請入境資料管理之正確性，因認被告等就此尚涉有使
    公務員登載不實之罪嫌。惟按刑法第二百十四條所謂使公務員登載不實事項於公
    文書罪，須一經他人之聲明或申報，公務員即有登載之義務，並依其所為之聲明
    或申報予以登載，而屬不實之事項者，始足構成，若其所為聲明或申報，公務員
    尚須為實質之審查，以判斷其真實與否，始得為一定之記載者，即非本罪所稱之
    使公務員登載不實，最高法院七十三年度臺上字第一七一○號判例足資參照。查
    入境管理事涉國家安全，入出境管理機關對外國人或大陸地區人民所提出之入境
    申請自有實質審查之權，茍發現申請入境之事實並非真實，自得予以駁回，而非
    僅能作形式上之審查，一經申請人提出申請文件即予准許。況大陸地區人民如以
    與臺灣地區人民虛偽結婚之方式申請入境來台，在其入境後經發覺者，治安機關
    尚得依臺灣地區與大陸地區人民關係條例第十八條第一項第一款、臺灣地區與大
    陸地區人民關係條例施行細則第十三條之規定，逕行強制出境，則入境申請之審
    核機關於審核大陸地區人民入境申請時，自亦難認無實質審查之權。至於是否因
    礙於兩岸現實環境無法至大陸地區查證，此乃因客觀條件致查證能力受有限制之
    問題，與該機關是否有實質審查權無涉。本件被告二人以不實之結婚事項由向內
    政部警政署入出境管理局為大陸地區人民丙○申請進入臺灣地區，使承辦公務員
    於所掌管之旅行證申請書公文書上審核，准許丙○持旅行證進入臺灣地區，並發
    給中華民國臺灣地區旅行證乙枚，因內政部警政署入出境管理局對是項入境申請
    有實質審核之權，已如前述，則被告二人所為自無構成使公務員登載不實犯罪之
    餘地。此部分原應為無罪之諭知，惟公訴意旨認此部分與前開論罪科刑部分有連
    續犯之裁判上一罪關係，爰不另為無罪之諭知。
據上論斷，應依刑事訴訟法第二百九十九條第一項前段、臺灣地區與大陸地區人民關
係條例第十五條第一項、第七十九條第一項、刑法第十一條前段、第二十八條、第五
十六條、第二百十六條、第二百十四條、第五十五條、第七十四條第一款、罰金罰鍰
提高標準條例第一條，判決如主文。
本案經檢察官陳銘祥到庭執行職務。
中      華      民      國      八十九      年      九    月    十五    日
                                臺灣臺北地方法院刑事第二庭
                                    審判長法  官  梁  宏  哲
                                          法  官  林  春  長
                                          法  官  楊  博  欽
右正本證明與原本無異。
如不服本判決，應於判決送達後十日內，向本院提出上訴狀。
                                          書記官  韓  毓  寧
中      華      民      國      八十九      年九    月    十五    日
附錄本案論罪科刑法條全文：
臺灣地區與大陸地區人民關係條例
第十五條
    左列行為不得為之：
    一  使大陸地區人民非法進入臺灣地區。
    二  招攬臺灣地區人民未經許可使之進入大陸地區。
    三  使大陸地區人民在臺灣地區從事未經許可或與許可目的不符之活動。
    四  僱用或留用大陸地區人民在臺灣地區從事未經許可或與許可範圍不符之工作
    五  居間介紹他人為前款之行為。
第七十九條
    違反第十五條第一款規定者，處五年以下有期徒刑、拘役或科或併科新台幣五十
    萬元以下罰金。以犯前項之罪為常業者，處一年以上七年以下有期徒刑，得併科
    新台幣一百萬元以下罰金。
    第一項之未遂犯罰之。
中華民國刑法
第二百一十六條
    行使第二百十條至第二百十五條之文書者，依偽造、變造文書或登載不實事項或
    使登載不實事項之規定處斷。
第二百一十四條
    明知為不實之事項，而使公務員登載於職務上所掌之公文書，足以生損害於公眾
    或他人者，處三年以下有期徒刑、拘役或五百元以下罰金。


司法院資訊處製作；財團法人民間司法改革基金會備份。
